【裁判字號】    92,抗,43
【裁判日期】    920303
【裁判案由】    詐欺
【裁判全文】
臺灣高等法院臺南分院刑事裁定          九十二年度抗字第四三號  Ａ
      抗  告  人  丙  ○  ○
      抗  告  人  乙  ○  ○
      被      告  甲  ○  ○
右列抗告人因被告詐欺案件，不服臺灣臺南地方法院中華民國九十二年一月十四日裁
定（九十一年度自字第一六四號）提起抗告，本院裁定如左：
      主      文
抗告駁回。
      理      由
一、本件抗告意旨略以：
（一）在原裁定中，原審法官有兩項筆誤，因本案大陸仲介之姓名應是「鄺軍紅」，
      而非「鄺紅軍」；此外，抗告人（即自訴人）當時是向新娘及其家屬表明「要
      等到新娘抵達台灣生完小孩之後，再替新娘家屬償還這筆人民幣肆萬元的債務
      」，而非「自訴人要求先付一半，待同回台灣生子後，才給付另一半」。
（二）本件被告甲○○意圖不當得利、為自己不法所有，而於民國九十一年三月十九
      日與抗告人丙○○、乙○○二人簽訂婚姻仲介契約（婚姻介紹切結保證書）時
      ，被告甲○○詐稱其承辦仲介有關娶大陸新娘回台海之業務的全部費用，僅需
      新台幣壹拾貳萬元，途中絕不另外加價，致使抗告人陷於錯誤，因而分別於簽
      約當天、九十一年五月八日各支付新台幣肆萬元給被告，此外，被告又於九十
      一年四月二十三日與證人曾文和（丙○○之舅）在該婚姻仲介契約（婚姻介紹
      切結保證書）中，追加簽訂補充條款，並向證人曾文和索取新台幣貳萬元之機
      票、食宿等費用，更導致證人曾文和又另外花費新台幣貳仟多元購買旅行之相
      關保險項目。
（三）詎料，當民國九十一年五月八日晚間婚禮結束、宴客完畢之後「新娘及其家屬
      竟告知新郎即抗告人丙○○必須立即給付人民幣貳萬元（折合新台幣約捌萬多
      元）給新娘家屬，並且還要求抗告人在返抵台灣後，必須立即再寄上人民幣貳
      萬元（折合新台幣約捌萬多元）給新娘家屬，否則這樁婚事就會告吹、大陸新
      娘也不會前往台灣，因為被告串通大陸仲介鄭軍紅在舉行婚禮之前，暗中向新
      娘家屬索取人民幣肆萬元（折合新台幣約壹拾柒萬元），還騙新娘家屬說在婚
      禮之後，新郎勢必會願意替新娘家屬償還這筆債務。因此，當抗告人在宴客之
      後，得知被告之此一詐欺行為時，便向新娘及其家屬表示須等到新娘抵達台灣
      並生子之後，新郎才會願意從台灣寄上人民幣肆萬元（折合新台幣約壹拾柒萬
      元）給新娘家屬還債，但是新娘及其家屬卻拒絕接受此一解決方式而執意退婚
      ，由此可証，被告確實以欺罔之方法，額外收取人民幣肆萬元，導致抗告人遭
      退婚。
（四）被告在取得抗告人所支付的婚姻仲介費用之後，竟然對上述由被告串通大陸仲
      介鄺軍紅所引起的紛爭置之不理、撒手不管，甚至還火上加油，欲使抗告人不
      得不接受被告所設計出的這個額外收費項目而被迫再花費人民幣肆萬元（折合
      新台幣約壹拾柒萬元），尤其，當被告得知退婚消息後，更趁抗告人及證人不
      注意時，悄悄離開當時所投宿之旅社、不見蹤影，拒不退還仲介費用，也無意
      賠償善後，其惡質行徑實在是筆墨難以形容。
（五）被告在婚姻仲介契約（婚姻介紹切結保證書）中，強調聲明抗告人只需支付新
      台幣壹拾貳萬元，被告便會負責將全部結婚之相關手續「一切包到好」，然而
      當抗告人丙○○在中國大陸湖南省遭被告故意設計騙婚、退婚，而「無法將新
      娘娶回台灣」時，被告卻拒不履行先前契約中之規定，執意不退還婚姻仲介費
      用。又既然被告已知婚事告吹、無法成立，那麼按理被告就應當立即退還先前
      已收之仲介費用，豈能拒不退費，又不賠償抗告人之損失，還蓄意將抗告人丙○○、乙○○及證人曾文和全部丟在中國大陸湖南省，獨自先行離去呢？尤其
      ，被告在該婚姻仲介契約（婚姻介紹切結保證書）中寫給證人曾文和的追加補
      充條款內容，亦清楚承諾「途中絕不可任意巧立名目，收取額外費用」，然而
      被告至中國大陸湖南省竟於相親完畢、舉行婚禮之前，串通當地仲介鄺軍紅，
      一同向新娘及其家屬要脅、誘騙說：「新郎丙○○家境很好，這個機會千載難
      逢，如果想要嫁給他，那麼務必先湊錢繳納人民幣肆萬元（折合新台幣約壹拾
      柒萬元）給我們這兩位仲介，否則就別妄想能夠嫁給丙○○！更何況，等到婚
      禮結束之後，你們先向丙○○索取人民幣貳萬元（折合新台幣約捌萬多元），
      並要求丙○○回台灣之後，再寄給你們人民幣貳萬元（折合新台幣約捌萬多元
      ）償還剩下的債務，這樣一來就等於是丙○○在替你們支付這一筆人民幣肆萬
      元的費用，你們女方就不用擔心了。」由此可知，被告甲○○確實意圖並已經
      著手實行不當得利之詐欺行為。
（六）抗告人因被告此一不當得利之詐欺行為，導致大陸新娘及其家屬在結婚之前，
      背負沉重壓力、暗中設法向親朋好友借貸人民幣參萬元的現金，以及開出壹張
      人民幣壹萬元的借據，總共支付人民幣肆萬元（折合新台幣約壹拾柒萬元）給
      被告及當地仲介鄺軍紅，而抗告人卻遭被告蓄意欺瞞此事、毫不知情，直到喜
      酒喝完、要進洞房之前，大陸新娘及其家屬才告知此事，並當場要求抗告人務
      必先拿出人民幣貳萬元，且回台灣後務必馬上再寄人民幣貳萬元給新娘家屬，
      以償還這筆債務，否則這場婚事便成泡影、新娘也不會前往台灣。雖然抗告人
      丙○○、乙○○以及證人曾文和在當晚試圖向新娘及其家屬說理，表明必須等
      到新娘抵達台灣並生小孩後，新郎才會願意幫新娘家屬償還這筆人民幣肆萬元
      的債務。然而，談判許久，新娘及其家屬仍不同意此一解決方式而堅持退婚，
      也不辦裡結婚手續。
（七）雖然在婚姻介紹切結保證書中，抗告人有再三強調聲明『若無中意對象』，導
      致相親失敗的話，則抗告人丙○○、乙○○將自行承擔機票及食宿費用，每人
      各是新台幣貳萬元：然而本案並非曰無中意對象，而是被告甲○○在台灣時，
      先騙抗告人只需花費新台幣壹拾貳萬元的仲介費用，便能將迎娶大陸新娘之相
      關手續費用『一切包到好』，然後等到相親完畢之後，被告再設計圈套、暗中
      向新娘詐騙人民幣肆萬元，並教唆新娘家屬於婚禮結束後再公布將這筆人民幣
      肆萬元的額外費用轉嫁到抗告人頭上，導致抗告人丙○○在結婚之後又遭退婚
      的結局，因此，被告甲○○確實應該為這樁騙婚、退婚之詐欺案件負起全部責
      任。
（八）新娘及其家屬在退婚時，甚至還叫當地流氓出面，以「退婚造成新娘名譽損失
      」作為藉口，拒絕退還抗告人先前所付之聘金人民幣陸仟元（折合新台幣約貳
      萬伍仟元），以及金飾約新台幣約貳萬參仟元。而被告非但沒有幫抗告人向新
      娘及其家屬索回聘金及金飾、仲裁糾紛，還惡質將抗告人及證人全部丟在中國
      大陸湖南省而先行離去、不知去向；更放任當地仲介鄺軍紅事後又教唆流氓出
      面恐嚇抗告人及證人，幸好抗告人及證人機警沉著應變，連夜搭車逃離湖南省
      ，趁隙脫離險境，否則恐怕不僅財物損失，就連生命也會不保；由此觀之，被
      告甲○○不僅應退還抗告人丙○○之婚姻仲介費用、賠償名譽損失，而且還必
      須具體賠償抗告人丙○○、乙○○以及證人曾文和所遭受的身心折磨、精神損
      失。
（九）本案在卷宗內有附三張結婚當天之下聘、完婚、宴客等相關照片，可充分證明
      抗告人丙○○確實是在舉行婚禮、宴客完畢之後，因為雙方對於如何解決被告
      甲○○詐騙人民幣肆萬元一事無法達成共識，因此，抗告人丙○○才會當場遭
      新娘及其家屬立即退婚。此外，還有三張被告親筆所寫的收據，可作證抗告人
      確實有經過被告仲介而前往中國大陸湖南省辦理相親娶妻事宜，第一張收據是
      在民國九十一年三月十九日立約時，抗告人支付給被告的訂金及機票、食宿等
      費用，共計新台幣肆萬元；第二張收據是九十一年五月八日上午六時許，抗告
      人支付給被告安排婚禮宴客酒席、禮車等手續費用，共計新台幣肆萬元；第三
      張收據是九十一年四月二十三日簽訂追加補充條款時，證人曾文和（丙○○之
      舅）支付新台幣貳萬元給被告購買證人曾文和之來回機票及食宿等費用，此外
      ，證人曾文和還另外支付新台幣約貳仟多元購買旅行之相關保險項目，因此，
      證人曾文和在此騙婚詐欺案件中總共花費新台幣貳萬貳仟多元。
（十）除此之外，雖然在婚姻仲介契約（婚姻介紹切結保證書）中，聘金只有寫新台
      幣貳萬元，而金飾也只有寫新台幣貳萬元，但是事實上，抗告人當時付給大陸
      新娘及其家屬的聘金已提高至新台幣約貳萬伍仟元（人民幣陸仟元），且金飾
      也提高至新台幣約貳萬參仟元。此外，抗告人還發出許多紅包給新娘及其家屬
      ，總共約支付新台幣壹萬元的紅包費用。由此可見，抗告人丙○○、乙○○以
      及證人曾文和在此一騙婚、退婚之詐欺案件中，總共遭被告甲○○詐騙新台幣
      約壹拾陸萬元。
二、按法院或受命法官於自訴案件第一次審判期日前訊問及調查結果，如認為案件有
    刑事訴訟法第二百五十二條至第二百五十四條之情形者，得以裁定駁回其自訴，
    同法第三百二十六條第三項定有明文。
三、經查：
（一）訊據被告甲○○固供認於上揭時地與自訴人二人簽訂仲介契約等情不諱，惟堅
      決否認有詐騙自訴人之犯行，辯稱：伊並未要求大陸新娘要給付人民幣四萬元
      ，大陸仲介鄺軍紅與大陸新娘的事，伊並不知情，且伊也並未丟下自訴人二人
      不管，而先跑回台灣，根本就沒有詐騙情事等語。
（二）按刑法第三百三十九條第一項詐欺罪之成立，以行為人意圖為自己或第三人不
      法所有，施詐術使人將本人或第三人之物交付為要件。查本件被告在取得自訴
      人所支付款項十萬元後，既依約帶同自訴人二人及曾文和至大陸，並介紹大陸
      女子與丙○○結婚，且丙○○亦與該名大陸女子舉行婚禮完畢，此有被告所提
      出婚姻介紹切結保證書、費用明細、點菜單、收據，及自訴人所提照片三幀附
      卷足憑，且為自訴人二人所不否認，核與被告所辯相符，足見被告並未施用詐
      術欺騙自訴人與之締約，且該名大陸女子既與丙○○舉行婚禮，依我國民法第
      九百八十二條第一項之規定，其婚姻關係應屬有效，至嗣後因大陸女子額外要
      求自訴人給付人民幣四萬元，致婚事告吹，此既非可歸責於被告事由所致，自
      訴人亦無提出何積極證據以證明被告確與大陸仲介鄺軍紅有詐欺之犯意聯絡，
      尚難遽認被告於締約伊始，即有不法所有之詐騙意圖。
（三）至保證書上所謂「保證娶回來」等約款，縱該約定被告嗣後無法履行，並非被
      告事先預見且有意以之使自訴人陷於錯誤之手段，故應僅係契約瑕疵擔保及事
      後解除契約後損害賠償之純粹民事糾葛。另原裁定將本案大陸仲介之姓名「鄺
      軍紅」誤載為「鄺紅軍」，應予更正，併予說明。
四、綜上所述，原裁定雖將大陸仲介人「鄺軍紅」誤載為「鄺紅軍」，惟就本件事實
    尚無影響，且縱自訴人當時向新娘及其家屬表明「要等到新娘抵達臺灣生完小孩
    之後，再替新娘家屬償還這筆人民幣四萬元的債務」，亦與本件被告無涉，因之
    原審以被告罪嫌不足，裁定駁回本件自訴，核無不合，自訴人抗告意旨仍執陳詞
    指摘原裁定不當，並無理由，應予駁回。
五、據上論結，應依刑事訴訟法第四百十二條，裁定如主文。
中    華    民    國      九十二      年      三      月        三      日
                                  臺灣高等法院臺南分院刑事第四庭
                                      審判長法官  陳    義    仲
                                            法官  楊    子    莊
                                            法官  宋    明    蒼
右正本證明與原本無異。
不得再抗告。
                                      法院書記官  余    素    美
中    華    民    國      九十二      年      三      月        四      日


司法院資訊處製作；財團法人民間司法改革基金會備份。
